【裁判字號】    89,判,2207
【裁判日期】    890623
【裁判案由】    贈與稅
【裁判全文】
行  政  法  院  判  決                          八十九年度判字第二二○七號
    原      告  乙○○
    訴訟代理人  甲○○
    被      告  財政部臺北市國稅局
右當事人間因贈與稅事件，原告不服行政院中華民國八十八年六月四日台八十八訴字
第二二○八六號再訴願決定，提起行政訴訟。本院判決如左︰
    主  文
原告之訴駁回。
    事  實
緣原告於民國八十二年四月二十三日以每股新台幣（以下同）六．五元之價格移轉未
上市之天仁證券股份有限公司（以下簡稱天仁公司）股票五○○、○○○股予楊秉烈
，被告初查，以天仁公司未能提示系爭股票移轉日之資產負債表供核，乃以該公司八
十一、八十二年度兩期結算之資產淨值按經過日數占兩結算期間總日數比例，核算天
仁公司移轉日每股資產淨值為十一．三二元，與移轉價格每股六．五元間之差額，以
原告及以顯著不相當代價讓與財產計二、四一○、○○○元以贈與論，加計本年度
前次贈與額四五○、○○○元，核定贈與總額二、八六○、○○○元，淨額為二、四
一○、○○○元，發單課徵其贈與稅一九二、五○○元。原告不服，申經復查結果，
未准變更，提起一再訴願，遞遭決定駁回，遂提起行政訴訟，茲摘兩造訴辯意旨於
次：
原告起訴意旨及補充理由略謂：一、天仁公司於七十九年七月中旬被查獲董事長李瑞
河挪用公司資金伍億肆仟萬元被勒令停業，直到八十二年初才恢復正式掛牌代客買賣
股票，當時證券商林立，原告深感證券業已無利可圖，於八十二年四月二十三日能以
每股六．五○元出售給楊秉烈已是萬幸，天仁公司挪用公司資金就是影響股價之客觀
因素，原告與楊秉烈非親非故，不可能有壓低股價出售情事，若以每股一一、三二元
與六．五○元計算出股票五○○、○○○股，應繳證券交易稅差額僅七、二三○元〔
（11.32－6.5）×500,000×0.003〕＝7,230 元，原告有可能為了省七、二三○元而
甘冒被課徵贈與稅一九二、五○○元之損失嗎﹖以八十七年九月上旬國產汽車公司董
事長張朝翔兄弟挪用公司資金掏空資金為例被勒令下市前一天的股價每股在三十五元
左右，恢復上市已無人問津，若有私下買賣轉讓股票，究竟每股多少元才是合理價格
﹖二、公司資產淨值就是公司在結束清算時，出售資產，返還債務後之現金與帳列金
額相同，其實這僅是預估而已，變現資產虧損者比比皆是，若以被告規定股票售價不
得低於淨值也就是出售貨物售價均需大於成本，則社會上絕無虧損之企業。三、綜上
，被告之處分違反社會現實，請判決撤銷一再訴願決定及原處分等語。
被告答辯意旨略謂︰一、本件原告於八十二年四月二十三日，將所持有未上市之天仁
公司股票五○○、○○○股，按每股六．五元移轉予楊秉烈，被告原核定以天仁公司
未能提示系爭股票移轉日之資產負債表供核，乃以該公司八十一、八十二年度兩期結
算之資產淨值按經過日數占兩結算期間總日數比例，核算天仁公司移轉日每股資產淨
值為十一．三二元，與原告讓售價格每股六．五元間之差額，計算原告及以顯著不
相當代價讓與財產，計二、四一○、○○○元〔即（11.32－6.5）×500,000股＝2,4
10,000元〕。原告不服，主張天仁公司七十九年因董事虧空造成重大損失，每股資產
淨值雖為十一．三二元，但無人願意承接，幾經波折方找到楊秉烈以每股六．五元成
交等情，申經被告復查決定以天仁公司自開業（七十七）年度至七十九年度公司帳面
所得額均為盈餘，截至七十九年底累積未分配盈餘更高達二八七、○四三、一五七元
，縱嗣後年度或有虧損，惟截至八十一年度累積未分配盈餘尚達五四、四六○、六六
四元為由，乃未准變更，經核並無不合。二、茲原告訴稱出售股票時，天仁公司並資
產負債表可資參考，只能依市場成交價格出售，且該公司歷經七十九年負責人虧空資
金、停業處分之影響，願意承接公司股票者少，承接價格亦低，縱使帳面上有盈餘，
亦不足為憑。又財政部六十七年七月二十八日台財稅第三五○二六號函釋：「．．．
如有其他客觀因素對其讓售價格有影響者，仍可作為核課之參考。」被告未考慮其他
客觀因素，應請該公司提供原告出售股票日前後十五天之該公司股票轉讓成交價格以
為參考。又原告出售股票時，對該公司日後之營業狀況處於無法預期之狀態，與被告
八十五年查核時已有編妥之資產負債表可計算，二者時間不同，未考慮時空不同。又
原告與股票受讓人楊秉烈非親非故，無債權債務關係，出售股票依當時市價賠本出售
，實非贈與云云，資為爭議。三、經查本件因天仁公司未能提示系爭股票移轉日之資
產負債表供核，被告乃以該公司八十一、八十二年度兩期結算之資產淨值按經過日數
占兩結算期間總日數比例，核算天仁公司移轉日每股資產淨值為十一．三二元，與讓
售價格每股六．五元間之差額以贈與論，核課贈與稅，揆諸行為時遺產及贈與稅法第
五條第二款、同法施行細則第二十九條第一項及財政部六十五年七月九日台財稅第三
四五九四號、六十七年四月二十日台財稅第三二五四九號、七十年十二月三十日台財
稅第四○八三三號函之規定，尚無違誤。至原告訴稱其出售股票時，天仁公司並無資
產負債表可資參考乙節，按原告尚非不能向天仁公司會計部門查詢移轉日股票之資產
淨值，是原告訴稱核無足採。又稱該公司歷經七十九年負責人虧空資金、停業處分之
影響，願意承接該公司股票者少，依財政部六十七年七月二十八日台財稅第三五○二
六號函釋意旨，被告未考慮其他對讓售股票有影響因素乙節，查該公司七十九年雖歷
經負責人虧空資金、停業處分，惟其七十九年底累積未分配盈餘仍高達二八七、○四
三、一五七元，且截至八十一年底累積未分配盈餘亦達五四、四六○、六六四元，而
原告於八十二年四月二十三日僅以每股六．五元出售每股資產淨值達十一．三二元之
股票五○○、○○○股，售價顯屬偏低，被告認其係以顯著不相當之代價，讓與財產
依遺產及贈與稅法第五條第二款規定，將有差額部分以贈與論，經核並無不合，至訴
稱依原告出售該公司股票前後各十五天內之該公司實際成交價作參考乙節，查依遺產
及贈與稅法施行細則第二十九條第一項規定，未公開上市之公司股票，以贈與日該公
司之資產淨值估定之，原告所訴於法無據，亦不足採。另訴稱與股票受讓人楊秉烈非
親非故，無債權債務關係，依時價賠本出售，實非贈與乙節，查原告以顯著不相當代
價讓與財產，被告以差額部分，核課贈與稅，核與首揭規定，並無不合，復查決定未
予變更，亦無違誤，請判決駁回原告之訴等語。
    理  由
按以顯著不相當之代價，讓與財產、免除或承擔債務者，其差額部分，以贈與論，依
法課徵贈與稅。「未公開上市之公司股票，以繼承開始日或贈與日該公司之資產淨值
估定之。」為行為時遺產及贈與稅法第五條第二款及同法施行細則第二十九條第一項
所規定。又在年度進行中發生繼承事實或贈與行為，而遺產或贈與標的中有未公開上
市公司行號股票須核估遺產或贈與價額者，如該公司行號尚未辦理結算，致無法於申
報時提出資產負債表，且於稽徵機關核稅時，仍未能補送該項資料者，得由稽徵機關
以該公司行號上一年度資產負債表所列資產淨額，加計本年度截至被繼承人死亡時或
贈與人為贈與行為時止之營業收入額，按同業利潤標準計算之盈餘為該公司行號之淨
值。公司行號於被繼承人死亡時或贈與人為贈與行為時，如未編製資產負債表，但於
申報時或稽徵機關核定遺產稅或贈與稅時，已編有資產負債表者，得以該公司行號前
期結算之資產淨值，加計前後兩期淨值之差額，按經過日數占兩結算期間總日數之比
例，核算其股票價值。核算遺產及贈與稅法施行細則第二十九條第一項所謂之資產淨
值時，對於公司未分配盈餘之計算，應以經稽徵機關核定者為準，復經財政部六十五
年七月九日台財稅字第三四五九四號及七十年十二月三十日台財稅字第四○八三三號
函釋有案。又出售未公開上市公司股票，依照遺產及贈與稅法施行細則第二十九條規
定，股票持有人，其股票以低於讓售日該公司資產淨值估定之價格出售者，其每股資
產淨值與讓售股票價格間之差額，即為稽徵機關認定是否以顯著不相當代價讓與財產
之主要參考資料，惟如有其他客觀因素對其讓售價格有影響者，仍可作為核課之參考
，復為財政部六十七年七月二十八日台財稅字第三五○二六號函所明釋。本件原告不
服被告所為如首揭事實欄所載之初查核定，以天仁公司七十九年因董事虧空造成重大
損失，每股資產淨值雖為十一．三二元，但無人願意承接，幾經波折方找到楊秉烈以
每股六．五元成交云云，申經復查結果，以天仁公司自七十七年度開業至七十九年度
公司帳面所得額均為盈餘，截至七十九年底累積未分配盈餘更高達二八七、○四三、
一五七元，縱嗣後年度或有虧損，惟截至八十一年度累積未分配盈餘尚達五四、四六
○、六六四元，原告所稱實無足採，乃未准變更。原告猶不服，循序提起行政訴訟，
而為如前揭事實欄所載之主張。惟查本件原告於八十二年四月二十三日，將所持有未
上市之天仁公司股票五○○、○○○股，按每股六．五元移轉予楊秉烈，被告原核定
以因天仁公司未能提示系爭股票移轉日之資產負債表供核，被告乃以該公司八十一、
八十二年度兩期結算之資產淨值按經過日數占兩結算期間總日數比例，核算天仁公司
移轉日每股資產淨值為十一．三二元，與讓售價格每股六．五元間之差額以贈與論，
核課贈與稅，揆諸首揭規定，尚無不合。至原告主張其出售股票時，天仁公司並無資
產負債表可資參考乙節，按原告尚非不能向天仁公司會計部門查詢移轉日股票之資產
淨值；其又主張該公司歷經七十九年負責人虧空資金、停業處分之影響，願意承接該
公司股票者少，依財政部六十七年七月二十八日台財稅第三五○二六號函釋意旨，被
告未考慮其他對讓售股票有影響因素乙節，查該公司七十九年雖歷經負責人虧空資金
、停業處分，惟其七十九年底累積未分配盈餘仍高達二八七、○四三、一五七元，且
截至八十一年底累積未分配盈餘亦達五四、四六○、六六四元，而原告於八十二年四
月二十三日僅以每股六．五元出售每股資產淨值達十一．三二元之股票五○○、○○
○股，售價顯屬偏低，被告認其係以顯著不相當之代價讓與財產，依遺產及贈與稅法
第五條第二款規定，將有差額部分以贈與論，經核並無不合，至另主張應依原告出售
該公司股票前後各十五天內之該公司實際成交價作參考乙節，查依遺產及贈與稅法施
行細則第二十九條第一項規定，未公開上市之公司股票，以贈與日該公司之資產淨值
估定之，原告此部分主張於法無據；另又主張其與股票受讓人楊秉烈非親非故，無債
權債務關係，依時價賠本出售，實非贈與乙節，查原告以顯著不相當代價讓與財產，
被告以差額部分，核課贈與稅，於法尚無不合，是原告之上開主張，均不足採。綜上
所述，本件被告原處分及其復查決定，於法並無違誤，一再訴願決定遞予維持，俱無
不合。原告起訴意旨，仍執前詞資為指摘，經核非有理由，應予駁回。
據上論結，本件原告之訴為無理由，爰依行政訴訟法第二十六條後段，判決如主文。
中    華    民    國     八十九      年      六      月     二十三      日
                    行 政 法 院 第 五 庭
                                審 判 長 評  事      廖  政  雄
                                         評  事      趙  永  康
                                         評  事      沈  水  元
                                         評  事      林  清  祥
                                         評  事      姜  仁  脩
右  正  本  證  明  與  原  本  無  異
                                         法院書記官  陳  佩  玲
中    華    民    國     八十九      年      六      月     二十六      日


司法院資訊處製作；財團法人民間司法改革基金會備份。
